【裁判字號】    87,訴,353
【裁判日期】    890113
【裁判案由】    侵權行為損害賠償
【裁判全文】
臺灣士林地方法院民事判決  八十七年度訴字第三五三號
    原      告  丁○○○
                甲○○○
    右二人共同
    訴訟代理人  傅國光律師
    複代理人    丙○○
    被      告  戊○○
                己○○
                庚○○
                乙○○
    右四人共同
    訴訟代理人  周承武律師
右當事人間侵權行為損害賠償事件，本院判決如左：
    主    文
被告應連帶給付原告新台幣陸拾伍萬參仟參佰元，及如附表所示之利息。
原告其餘之訴駁回。
訴訟費用由被告連帶負擔百分之二十四，餘由原告負擔。
本判決第一項於原告以新台幣貳拾貳萬元供擔保後，得假執行；但被告如於假執行程
序實施前以新台幣陸拾伍萬參仟參佰元為原告預供擔保後得免為假執行。
原告其餘假執行之聲請駁回。
    事    實
甲、原告方面：
  一、聲明：
  （一）被告應連帶給付原告新台幣貳佰捌拾萬零陸仟肆佰元，及自起訴狀繕本送達
        之翌日起至清償日止按年息百分之五計算之利息。
  （二）願供擔保為條件之假執行宣告。
  二、陳述：
  （一）被告戊○○係坐落於台北市北投區○○○路○段十六號房屋之所有權人，於
        民國八十五年十月間為起造人，委請被告乙○○為承攬人，被告乙○○再將
        工程鋼筋及板模部分之工，分別發包予被告己○○及被告庚○○承包，即進
        行該屋之拆除重建工程，竟違反建築成規施作，致原告丁○○○、甲○○○
        共有與之相鄰同址之十八號房屋發生天花板下陷、漏水、欄杆與牆面、地板
        接合處脫離、地板隆起、牆壁與地板脫離、牆面粉刷剝落及樓梯與階梯脫離
        等損害。
  （二）又依台北市土木技師公會鑑定報告結論所述：本案標的物因受鄰房施工之影
        響，損壞部分結構，目前恐有安全之虞。損壞部分應盡速修復，並做結構補
        強以確保長期使用之安全性。修補費用概估為七十萬七千元。原告依前開鑑
        定報告所示委託蘇荷室內設計工作室勘查，並作結構補強之估價，惟據該工
        作室稱「原告之房屋已因鄰房施工致破損不堪，無法做結構補強，須拆除重
        建」，並估價重建之工程費用為二百八十萬零六千四百元。
  （三）被告戊○○將房屋拆除重建工程交由被告乙○○承包，而被告乙○○將其餘
        工程鋼筋及板模部分再別發包予被告己○○及庚○○，因不當之施工，致使
        原告之房屋受有無法補之損害，事實上己法回復原狀，必須拆除重建，爰依
        民法第一百八十四條前段請求損害賠償，因被告等之間有民法第四百九十條
        之承攬人與定作人之契約關係，本件損害之發生，依民法第四百九十七條「
        工作進行中，因承攬人之過失，顯可預見工作有瑕疵，定作人得定相當期限
        請求承攬人改善其工作」，惟直至發生無可彌補之損害，甚至在發生損害前
        原告亦通知被告即定作人戊○○請其改善，均不置理，顯見被告即定作人戊○○之指示有過失，損害之發生，非僅承攬人之過失，爰請求民法第一百八
        十五條對定作人及承攬人負共同侵侵權行為責任之連帶損害賠償責任。
乙、被告方面：
  一、聲明：
  （一）請求駁回原告之訴。
  （二）如受不利之判決，被告願供擔保，請准宣告免為假執行。
  二、陳述：
  （一）原告房屋已有六十四年以上屋齡，因自然老舊腐朽，非被告整建房舍造成之
        損害，被告所有坐落台北巿北投區○○○路○段十六號建物，於八十五年五
        月二十四日申請台北巿政府工務局建管處准被告戊○○在原址修繕，有該處
        八十五年六月十四日北巿土建查字第四六五九七號函可按。而原告所有坐落
        同所十八號建物與被告修繕前之房屋，同為廿一年九月建築完成，此有被告
        戊○○建物所有權狀) 可證，算至八十五年十月被告修繕止，二造之建物屋
        齡已達六十四年，建物因老舊自然腐朽，並非被告修繕所致之損害。
  （二）李明德於施工中，先拆除舊房屋中之朽木，然後在二造之共同壁 (八吋厚)
        偏被告處設立鋼筋，此有照片五張可按，全部施工並未以電鑽敲打，亦未開
        挖地下室或地基，亦未抽水，完全符合台北巿政府舊屋修繕之規定，故不可
        能造成原告房屋損壞，且工程進行中，原告將其房屋出租他人開設「香港大
        榮燒腊快餐」，並無一天休業，況系爭房屋右方  (十四號)之華歌爾商店建
        物，亦未受到絲毫損壞，故原告所稱損壞，顯然為老舊自然造成之損壞，與
        被告無涉。
  （三）況且依照片所示，被告於施工之時，原告尚進入工地查看，其所稱「天花板
        下陷、漏水、欄杆與牆面、地板接合處脫離，地板隆起，牆壁與地板脫離，
        牆面粉刷剝落及樓梯與階梯脫離」等均非被告修繕房屋所造成，而係原告房
        屋自然老舊損壞，且此項老舊房屋不影響結構之安全，否則原告何以出租他
        人開設香港榮華燒腊快餐店 (前為香港大榮華燒腊快餐店)。
  （四）於修繕中原告多次前來查看被告施工情形，因二造房屋毗鄰，中間有一八吋
        之共同壁，被告乃以共同壁之中心偏向被告處設立四吋支柱，作為被告房屋
        之牆壁，此觀被告大門外之共同壁照片即明，另外為防止影響原告房屋安全
        ，乃將樓梯設在共同壁之旁邊，此亦有照片可證，原告於八十七年七月二十
        三日鈞院履勘現場時稱「因被告將樓梯改在其房屋旁，致其房屋受損害」，
        即非屬實，蓋：１．被告修繕時未開挖地基、未鑽探、未抽水，不可能造成
        原告房屋受損。２．被告修繕之房屋，是鋼筋水泥建築，其主要建築靠近十
        四號，而非原告之十八號旁，靠近被告之十八號只有一個樓梯，自不可能造
        成原告房屋損害。
  （五）蘇錦江技師之八十六年二月十八日之鑑定，雖就原告房屋損壞作成報告，然
        其於第八項結論稱「係受鄰房施工之影響，「損壞部分結構」」，究那幾項
        為自然損壞，那幾項為施工造成之損壞，則未見其於報告書內詳細載明，則
        原告將全部損壞歸責被告，令負全部責任即無理由。
  （六）原告稱被告違反建築技術成規施工，既為士林法院檢察署八十六年偵字第六
        六七三號不起訴處分書所否認，則原告以此主張被告侵權行為，顯屬無據。
        原告雖提出台北巿土木技師公會鑑定報告，然此為私文書，被告否認其真正
        ，又於鑑定時未通知被告會勘，且原告之子在台北巿工務局任職，運用關係
        找來台北巿土木技師鑑定，內容偏頗不實，尤以鑑定書稱「因受鄰地施工影
        響」更屬無稽，且原告自始出租他人營業，從未一日間斷，又何有「恐有安
        全之虞」，本件請鈞院另指定單位鑑定，並勘驗現場，以明實情。
  （七）被告戊○○委託被告乙○○等人施工，並未作具體之指示，亦據乙○○於八
        十八年一月十二日陳述甚詳，檢察官於並於不起訴處分書內所明載，依民法
        第一百八十九條之規定「承攬人因執行承攬事項，不法侵害他人之權利者，
        定作人不負損害賠償責任，但定作人於定作或指示有過失者，不在此限」，
        故本件定作人之被告戊○○於定作或指示並無過失，即不應負任何侵權行為
        之賠償責任。
  （八）按損害賠償除法律另有規定或契約另有訂定外，應以填補債權人所受損害及
        所失利益為限，為民法第二百十六條所明定，本件原告請求損害賠償之金額
        為二百八十餘萬元，此金額足可在原地建築一棟三層鋼筋水泥房，而審酌原
        告屋齡已有六十餘年，為木造磚牆房屋，因老舊自然損壞，其損壞應與被告
        無關，竟訴求被告給付二百八十餘萬，反而成為不當得利，尤不應允准。五
        ．原告主張之賠償金額，亦無理由，且原告主張依台北巿土木技師公會鑑定
        報告書所載，其修繕費為七十萬七千元，其中包括牆面粉刷剝落，天花板下
        陷等自然之損壞，自非正確。原告又委託蘇荷室內設計工作室勘查，並作結
        構補強之估價，其重建須二百八十萬六千四百元，因亦係私文書，原告不予
        承認，且房屋重建之費用非屬侵權行為之費用，二者無因果關係，原告依此
        數額請求被告賠償，亦無理由。
    理    由
一、原告主張坐落於台北市北投區○○○路○段十八號房屋係其等所有，因被告戊○○於隔鄰為拆除重建工程，委請被告乙○○為承攬人，被告乙○○再將工程鋼筋
    及板模部分之工，分別發包予被告己○○及被告庚○○承包，由於施工措施上之
    過失，致原告共有之房屋發生天花板下陷、漏水、欄杆與牆面、地板接合處脫離
    、地板隆起、牆壁與地板脫離、牆面粉刷剝落及樓梯與階梯脫離等損害，爰依侵
    權行為法則，請求被告連帶賠償其損害。被告則以其依申請而修繕其房子，並無
    過失，不應賠償原告，且原告之建物屋齡已達六十四年，建物因老舊自然腐朽，
    並非被告修繕所致之損害，被告戊○○委託被告乙○○等人施工，並未作具體之
    指示，亦不應負任何侵權行為之賠償責任，苟有過失而應賠償，則原告建物本身
    建物即屬老舊，房屋重建之費用非屬侵權行為之費用，二者無因果關係，原告主
    張之賠償金額顯然過高等語資為抗辯。
二、原告主張坐落於台北市北投區○○○路○段十八號房屋係其等所有，被告戊○○
    在隔鄰之十六號房屋修繕重建，並由被告乙○○為承攬人，被告己○○及被告庚○○分別為工程鋼筋及板模部分之承攬人，負責十六號房屋之修繕重建之事實，
    有照片、建物權狀、台北市建管處函文等件為證，並為兩造所不爭，復經本院履
    勘現場無訛，自屬真實。
三、查原告主張被告修繕重建系爭十六號房屋，而致相鄰同址原告所有之十八號房屋
    發生天花板下陷、漏水、欄杆與牆面、地板接合處脫離、地板隆起、牆壁與地板
    脫離、牆面粉刷剝落及樓梯與階梯脫離等情，業據本院履勘現場，製有勘驗筆錄
    在卷為憑，並經原告委託台北市土木技師公會會勘無訛，而上開公會之鑑定報告
    亦認為原告房子受鄰房施工影響，損壞部分結構，有該公會八十六年二月十八日
    北土技字第八六一五七號鑑定報告書在卷為憑，且鑑定人蘇錦江亦到庭證稱：「
    系爭房屋原本老舊，鄰房施工亦有影響系爭房屋之損害，例如牆壁裂痕及崩落‧
    ‧‧」等語，自應認被告之修繕重建之施工之過失，與原告所有樓房之損害間，
    具有相當因果關係。雖鑑定人蘇錦江亦證稱：「樓板之損害，究係房屋老舊或施
    工引起，因未做現場鑑定，無法明確判斷」等語，然徵諸原告房子之現場照片所
    示，樓板磚塊係架構在牆壁上，而被告於鄰房施工，已就二造所有共同壁加以施
    工，其造成原告樓板之損害，亦可認定，鑑定人蘇錦江於本院就樓板之部分之證
    詞，尚難執為有利於被告之認定，從而被告所辯彼等無過失不應賠償云云，委無
    可取。
四、復按土地所有人開掘土地或為建築時，不得因此使鄰地之地基動搖或發生危險，
    或使鄰地之工作物受其損害，民法第七百九十四條定有明文，此係保護他人維持
    社會公共利益之規定，定作人違反此項規定者，應推定其於定作或指示有過失（
    最高法院七十二年度台上字第二二二五號判決參照）。查原告所有之房屋之屋齡
    已達六十二年，且為木造磚牆之建築，有建物謄本在卷可憑，且為被告戊○○所
    明知，業據被告戊○○於答辯狀所自承，是被告戊○○於修繕重建其房屋時，本
    應事先評估檢測鄰房現況，以為修繕之依據，而被告戊○○固非建築設計專家，
    而係委由乙○○、己○○、庚○○承攬修繕重建，然被告戊○○於修繕重建之初
    ，並未就隔鄰房屋之建築情況，予以勘測考慮，未能採取進一步之安全措施，致
    生損害，否則，如設計或施工前，已測知鄰房係建於六十二年前，技術缺乏，僅
    用磚承重牆而非鋼筋混凝土造，結構欠佳，略有震動，即受影響，必生損害者，
    必能事先採用更安全之設計或施工，倘屬全然無法避免損害，在未與鄰屋所有人
    協調前，亦不敢冒然施工，是其修繕重建設計顯有欠缺，已為灼然。又被告乙○○、己○○、庚○○為從事營建工程之人，對於承建之工程，原有注意防止損及
    鄰地建築之義務，而二造相鄰之屋齡相當，被告乙○○、己○○、庚○○於開工
    時，已知鄰房結構狀況欠佳，且工地鄰房為年代久遠之磚牆樓房，耐不住施工時
    過大之震動，乃竟疏於注意為必要之安全維護，防止鄰屋損害之發生，而冒然施
    工，以致原告之建物發生損害，自應負過失責任，其施工顯有不當，亦堪以認定
    。足見本件定作人於定作或指示有過失，承攬人施工時亦顯有過失之情形。被告
    辯稱：牆面粉刷剝落，天花板下陷等係自然之損壞，尚屬無據，不足採信。
五、次按負損害賠償責任者，除法律另有規定或契約另有訂定外，應回復他方損害發
    生前之原狀，又應回復原狀者，如經債權人定相當期限催告後，逾期不為回復時
    ，債權人得請求以金錢賠償其損害，民法第二百十三條第一項、第二百十四條定
    有明文。查原告於房屋受損後，經催告被告修復，有調解不成立證明書乙件在卷
    可稽，被告逾期未為修復，從而原告請求以金錢賠償，自無不合。又民法第一百
    九十六條不法毀損他人之物者應向被害人賠償其物因毀損所減少之價額之規定，
    並不排除民法第二百十三條回復原狀規定之適用，本件房屋之被損，如就整棟房
    屋之減少價額為估價，顯然複雜難行，不如按修復費用計算簡易，原告請求按修
    復費用計算其所受之損害，在一般觀念上尚屬合理可行，至損害額之計算，原告
    雖主張其委託蘇荷室內設計工作室勘查，並作結構補強之估價，據該工作室稱「
    原告之房屋已因鄰房施工致破損不堪，無法做結構補強，須拆除重建」，估價重
    建之工程費用為二百八十萬零六千四百元，並提出蘇荷室之估價單為證，然為被
    告所否認，且原告之房子受損，並非已達須全部拆除重建，業據台北市土木技師
    公會鑑定在卷，原告又無法提出系爭房屋有拆除重建之其他證據以實其說，自難
    據上開估價單而為其損害憑證。從而本件損害額應以台北市土木技師公會所鑑定
    之修復補強費用為計，始稱允適，有上開鑑定報告在卷為憑，而上開修補費用中
    所列「其他」項下為五萬三千七百元部分，因未載明究係修補何項目，自難認與
    系爭房子之修補工程有關，此部分應予剔除。準此，原告之損害額應為六十五萬
    三千三百元。末查被告戊○○定作本件工程，所為指示不當具有過失，被告乙○○、己○○、庚○○受被告戊○○之指示而修繕重建系爭十六號房子，故被告等
    人就修繕重建房子之工作，為有共同過失，屬共同侵權行為，對原告之損害應負
    連帶賠償責任。故原告請求被告連帶賠償六十五萬三千三百元，及自訴狀繕本送
    達之翌日即如附表所示之日起，至清償日止，按年息百分之五計算之法定遲延利
    息，為有理由，應予准許。逾此部分之請求，為無理由，應予駁回。
六、原告及被告均陳明願供擔保，聲請宣告假執行或免為假執行，就原告勝訴部分，
    核無不合，爰分別酌定相當擔保金額准許之。至原告敗訴部分，其假執行之聲請
    ，已失所附麗，應併予駁回。
七、雖被告抗辯本件台北市技師公會所為鑑定，係由原告所委請，有失偏頗，應指定
    其他機關另行加以鑑定云云，然二造始終無意自行付費再行委請其他機關重行鑑
    定，被告所辯，尚無可採，對原告亦顯失公平。本院認本件事證已明，被告主張
    另行指定其他機關鑑定，顯無必要，附此明。
八、本件判決基礎已臻明確，兩造其餘之攻擊防禦方法及訴訟資料經本院斟酌後，核
    與判決不生影響，無一一論述之必要，併予敘明。
據上論結，本件原告之訴一部有理由，一部無理由，依民事訴訟法第七十九條但書、
第八十五條第一項、第二項、第三百九十條第二項、第三百九十二條，判決如主文。
中      華      民      國    八十九    年      一      月     十三     日
                                    臺灣士林地方法院民事第二庭
~B法      官  王俊雄
右為正本係照原本作成。
如對本判決上訴應於判決送達後廿日內向本院提出上訴狀。
中      華      民      國    八十九    年      一      月     十九     日
~B法院書記官  李育東
附表：利息起算點
被告戊○○：自八十七年四月二十三日起至清償日止按年息百分之五計算之利息。
被告乙○○：自八十八年一月十三日起至清償日止按年息百分之五計算之利息。
被告己○○：自八十七年五月三十日起至清償日止按年息百分之五計算之利息。
被告庚○○：自八十七年五月二十九日起至清償日止按年息百分之五計算之利息。


司法院資訊處製作；財團法人民間司法改革基金會備份。
